【裁判字號】    99,家訴,34
【裁判日期】    990621
【裁判案由】    撤銷房屋買賣登記
【裁判全文】
臺灣桃園地方法院民事判決              99年度家訴字第34號
原      告  甲○○
訴訟代理人  翁志明律師
被      告  丙○○
被      告  乙○○
上列當事人間請求撤銷房屋買賣登記等事件，本院於中華民國99
年5 月26日言詞辯論終結，判決如下：
    主  文
原告之訴駁回。
訴訟費用由原告負擔。
    事實及理由
一、原告起訴主張略以：
    (1)、原告與被告丙○○於民國84年11月26日結婚，並育有子
        女二人，由於雙方並未以契約訂立財產制，依法以法定
        財產制為夫妻財產制，合先陳明。
    (2)、查原告與被告丙○○於民國88年間即共同購買坐落於苗
        栗縣竹南鎮○○里○○路259 巷55弄32號房屋乙棟，並
        登記於被告丙○○名下，此一期間原告除負擔房屋貸款
        、家庭生活費外，並支付次子學費，被告丙○○則負擔
        宿舍租金、老大學費。嗣於民國95年間購買桃園縣龜山
        鄉○○○街81號三樓房屋（以下簡稱系爭房屋）時，因
        被告丙○○有部分屋款係向其母告貸，故依其母親之意
        見，由原告支付家庭生活費及兩名子女之教育費，另每
        月支付新台幣（下同）一萬元給被告丙○○幫忙支付兩
        間房屋之貸款，隨於民國96年間遷入系爭房屋至今。
    (3)、近年來因原告與被告丙○○常為生活、金錢等各種因素
        導致不睦而屢起爭端，甚至提及離婚，詎被告丙○○竟
        聽從其母親之安排將系爭房屋出賣與其姪女即另被告乙
        ○○，並向地政機關辦理登記完畢，查被告乙○○為另
        被告丙○○之姪女，且與被告丙○○母親過從甚密，竟
        仍以低於市價之價格購買系爭房屋，當知其與被告丙○
        ○就系爭房屋之買賣及移轉所有權之登記行為，顯有害
        及法定財產制關係消滅後他方剩餘財產分配請求權，原
        告自得依民法第1020條之1 第二項「夫或妻於婚姻關係
        存續中就其婚後財產所為之有償行為，於行為時明知有
        損於法定財產制關係消滅後他方之剩餘財產分配請求權
        者，以受益人受益時亦知其情事者為限，他方得聲請法
        院撤銷之。」之規定，請求撤銷被告間就系爭不動產所
        為之買賣債權行為以及移轉所有權之物權行為。
    (4)、雖被告丙○○以「‧‧‧系爭房地係向被告胞姐許麗珍
        以400 萬元購買，而400 萬元之資金來源全部皆為借貸
        ，其中300 萬元向母親許陳素珠借貸‧‧‧其中100 萬
        元向本案被告乙○○借貸，因無法清償，原告又置之不
        理，故只得以400 萬元賣給乙○○‧‧‧」云云置辯。
        惟查：
        、被告丙○○從未告知原告其有向另被告乙○○借款
            100 萬元，且被告等並未就另被告乙○○貸款與被
            告丙○○之事實舉證以實其說，足徵該筆借款顯為
            事後虛構，況被告乙○○當時年僅22歲，是否有資
            力來支付100 萬？
        、再者，依二被告所提出之買賣契約書，該買賣價金
            400 萬元顯然低於當地之行情，且系徵房屋於民國
            95年間以400 萬元買進，何以於三年後之98年賣出
            時仍為400 萬元，實令人費解。
        、且原告既有每月支付一萬元給被告丙○○幫忙支付
            兩間房屋之貸款，而被告丙○○又自承每月匯款一
            萬元給母親許陳素珠清償利息，何以向其母之借款
            仍為300 萬元？
        、據上，顯見被告間就上開不動產所為之買賣行為、
            移轉所有權行為乃基於通謀虛偽意思表示所為，依
            民法第87條規定為無效。
    等語。爰提出第148 地號土地與1827建號建物謄本各一份、
    1827建號建物異動索引謄本一份、土地登記申請書影本一份
    、土地所有權買賣移轉契約書影本一份、建築改良物所有權
    買賣移轉契約書影本一份、桃園縣政府地方稅務局契稅繳款
    書影本一份、房屋稅繳款書影本一份、土地增值稅免稅證明
    書影本一份等為證，依法請求判決：
    (1)、先位聲明：
        被告丙○○、乙○○間於民國98年12月25日就坐落桃園
        縣龜山鄉○○段第0148第號土地所有權應有部分六十分
        之一及其坐落地上之同地段第1827號建號建物即門牌號
        碼桃園縣龜山鄉○○○街81號三樓房屋所有權全部暨其
        公共設施（含同地段地1840建號應有部分六十分之一、
        同地段第1843建號應有部分二十分之一）之不動產所為
        之買賣行為，及於中華民國99年1 月5 日就上開不動產
        所為之所有權移轉登記行為，均應予撤銷。
    (2)、備位聲明：
        、確認被告丙○○與乙○○於民國98年12月25日就上
            開不動產所為之買賣行為無效。
        、被告丙○○與乙○○於民國99年1 月5 日所為上開
            不動產所有權移轉登記行為應予撤銷。
二、被告陳述略以：
    (1)、系爭房地係登記在被告丙○○名下為原告所自認，被告
        丙○○自有權利為處分，無須經原告知同意，原告如主
        張離婚，始有夫妻財產分配之問題，其未主張離婚，而
        主張未經其同意處分該房地，於法律上顯無理由。
    (2)、爭房地係被告丙○○向胞姊許麗珍以400 萬元購買，原
        告未支付任何半毛錢。此400 萬元資金之來源全部皆為
        被告丙○○向親友之借貸，其中300 萬元係向母親許陳
        素珠借貸，被告丙○○每月均匯款一萬元給母親以清償
        利息。另100 萬元係向被告乙○○借貸，亦無力清償。
        易言之，購買系爭房地之價款全係被告丙○○借貸而來
        ，除被告丙○○每月償付母親一萬元之利息外，所有貸
        借款本金則迄未清償，因原告又不加置理，在債務壓力
        下，被告丙○○只好將之再以400 萬元轉賣給另被告乙
        ○○，其中100 萬元抵付對乙○○之舊欠，並由乙○○
        承受被告丙○○對母親許陳素珠之300 萬元債務，本件
        買賣並無任何不實、不當。
    (3)、原告質疑95年以400 萬元購入，何以三年後之98年仍以
        400 萬元賣出以及既然每月支付一萬元給許陳素珠，何
        以現仍積欠300 萬元云云。惟被告丙○○先前亦曾問過
        房仲，據房仲稱目前該房價仍僅400 萬元，而每月支付
        之一萬元，繳利息都不夠，是本金迄未清償。
    (4)、原告又陳說另被告乙○○於民國95年時，年方22歲，為
        何有資力乙節，祇因當時被告乙○○之父親將身邊所有
        動產資金都交給渠外婆，所以才會有那100 萬元，因為
        阿姨是親戚，才會無息借給她。
    (5)、提出買賣契約書影本二份（含購入及賣出各一份）、許
        麗珍名義之大眾銀行交易明細表影本一紙、許陳素珠向
        農會抵押貸款之農業發展基金貸款借據影本一份暨麥寮
        鄉農會核撥貸借款之支票正反面影本各一張、丙○○名
        義之大眾銀行客戶歷史明細交易資料（存摺存款）影本
        一紙、丙○○名義之麥寮郵局存摺影本一紙、許陳素珠
        名義之麥寮郵局存摺影本二張等為證，並聲請訊問證人
        許麗珍、許陳素珠。
三、得心證之理由：
    (1)、原告主張被告丙○○於民國95年間購入之系爭不動產雖
        登記在被告丙○○名下，但與原告係夫妻，原告亦按月
        支給被告丙○○一萬元幫被告丙○○支付兩間房屋之貸
        款，然其竟於三年後以同一價額將之出售與其姪女即另
        被告乙○○，顯係本於通謀之虛偽意思表示所為之買賣
        ，此買賣行為自屬無效，且將損及日後原告之夫妻剩餘
        財產分配請求權等情，有其提出148 地號土地與1827建
        號建物謄本各一份、1827建號建物異動索引謄本一份、
        土地登記申請書影本一份、土地所有權買賣移轉契約書
        影本一份、建築改良物所有權買賣移轉契約書影本一份
        、桃園縣政府地方稅務局契稅繳款書影本一份、房屋稅
        繳款書影本一份、土地增值稅免稅證明書影本一份等為
        證。然為被告二人所堅決否認，被告二人並抗辯略稱：
        、系爭房地係登記在被告丙○○名下為原告所自認，
        被告丙○○自有權利為處分，無須經原告之同意，原告
        如主張與被告丙○○離婚，始有夫妻財產分配之問題，
        然其並未主張離婚。、系爭房地係被告丙○○向其胞
        姊許麗珍以400 萬元購買，該400 萬元資金之來源全部
        皆為被告丙○○向親友之借貸，其中300 萬元係向母親
        許陳素珠借貸，其餘100 萬元係向另被告乙○○借貸，
        原告並未支付任何半毛錢。、三年來，被告丙○○除
        每月償付母親一萬元之利息外，所有貸借款本金則迄未
        清償，因原告又不加置理，在債務壓力下，被告丙○○
        只好將之再以400 萬元之價額轉賣給另被告乙○○，其
        中100 萬元抵付對乙○○之舊欠，並由乙○○承受被告
        丙○○對母親許陳素珠之300 萬元債務，本件買賣並無
        任何不實、不當等語，並提出買賣契約書影本二份（含
        購入及賣出各一份）、許麗珍名義之大眾銀行交易明細
        表影本一紙、許陳素珠向農會抵押貸款之農業發展基金
        貸款借據影本一份暨麥寮鄉農會核撥貸借款之支票正反
        面影本各一張、丙○○名義之大眾銀行客戶歷史明細交
        易資料（存摺存款）影本一紙、丙○○名義之麥寮郵局
        存摺影本一紙、許陳素珠名義之麥寮郵局存摺影本二張
        等為證。
    (2)、承兩造上列之論述，就原告與被告丙○○係夫妻關係、
        婚後並未約定夫妻財產制、被告丙○○於婚姻關係存續
        期間之民國95年間以400 萬元之代價向其胞姊許麗珍買
        受系爭不動產、於三年後再以相同之價額出售予其姪女
        即另被告乙○○等情，為兩造所不爭執，此部分堪信為
        真實。然本件首要審究者，乃：被告丙○○有償處分
        系爭不動產是否會損及其與原告間在將來法定財產制關
        係消滅後之原告對於剩餘財產分配請求權？如否，則
        被告丙○○與另被告乙○○間就系爭不動產所為之買賣
        ，係真正之買賣抑或本於通謀之虛偽意思表示所為之假
        買賣？茲析述如后。
    (3)、查系爭不動產之買入與賣出、買入時之價金來源、賣出
        時買受人如何支給價款以及被告丙○○於買入後每月支
        付其母一萬元之利息等詳細情節，已據其提出買賣契約
        書影本二份（含購入及賣出各一份）、許麗珍名義之大
        眾銀行交易明細表影本一紙、許陳素珠向農會抵押貸款
        之農業發展基金貸款借據影本一份暨麥寮鄉農會核撥貸
        借款之支票正反面影本各一張、丙○○名義之大眾銀行
        客戶歷史明細交易資料（存摺存款）影本一紙、丙○○
        名義之麥寮郵局存摺影本一紙、許陳素珠名義之麥寮郵
        局存摺影本二張等在卷可證，並經證人許陳素珠、許麗
        珍等二人到庭證述明確【按證人許麗珍證述稱：「（按
        被告請求：證人就當時妳與丙○○房屋買賣情形，做出
        說明？）在95年7 月27日，我打算買新的房子，所以我
        為了就近要照顧丙○○的小孩，我就把房子賣給丙○○
        ，丙○○當時身邊完全沒有資金，所以媽媽就用土地向
        農會貸款三佰萬元，另外一佰萬是由乙○○小姐借貸給
        丙○○，所以我的房子買賣所得皆由丙○○的娘家提供
        ，以上皆有證物，這是一個確定的買賣行為」、「（原
        告訴訟代理人提問：妳剛才講95年7 月27日決定要買新
        房子，是不是當天決定要買，還是之前就決定？）我們
        之前就有計畫，計畫要換房子」、「原告訴訟代理人提
        問：妳與丙○○談到要把房子賣給她，是什麼時候？）
        是在7 月27日前，實際時間點我不確定」、「原告訴訟
        代理人提問：買賣的契約，第一次付錢是何時？）是在
        7 月27日」、「（原告訴訟代理人提問：可是證物上是
        7 月24日，所以妳們買賣是事後補做的？）買賣契約不
        是事後補做的，是代書寫的」、「（原告訴訟代理人提
        問：請問買賣契約是何時做的？）因為我工作很忙碌，
        所以我都是跟代書約好，直接交給他送件」；另證人許
        陳素珠證稱：「（按問：知道妳女兒之前有買房子嗎？
        ）知道」、「（按問：她買這間房子有支助或貸借？）
        有貸借」、「（按問：借她多少？）三佰萬。是從農會
        借貸來的」、「（按問：妳妳女兒借的這三佰萬如何償
        還？）一個月還我一萬」、「（按問：到現在還欠多少
        ？）只有還利息而已，本金沒有還到」、「（按問：農
        會貸款後，錢是直接撥入誰的帳戶？）農會是給我支票
        還是現金我記不清楚了。但錢是給我，我再給我女兒沒
        錯」、「（按原告訴訟代理人提問：錢借妳女兒時，有
        無寫借條？）錢就是跟農會借，那有什麼借條」、「（
        按原告訴訟代理人提問：利息如何計算？）利息一個月
        要二萬多」、「（按原告訴訟代理人提問：證人有無向
        兩造說，家庭生活費用叫妳女婿負擔，再叫妳女婿拿一
        萬元給妳女兒去付房貸？）沒有」、「（按問：農會的
        錢是誰去繳？）是農會直接從我戶頭扣」等語（均參見
        本院民國99年5 月26日言詞辯論筆錄）】。觀諸上揭證
        據，足見該400 萬元之購屋款確係分別貸自另被告乙○
        ○（100 萬元）以及被告丙○○之母許陳素珠（向農會
        貸款300 萬元後如數出借與丙○○），原告雖稱「當初
        買房子的價金，我有領一筆錢，不確定金額，但是沒有
        證據」以及原告每月有支付一萬元給被告丙○○幫忙支
        付兩間房屋之貸款云云，然該400 萬元之價金支付，已
        有上列金融往來之帳戶明細可憑，被告丙○○已為足額
        之支付，何須原告之「一筆錢」？況原告既陳稱「領」
        了一筆錢，其金額若干何以不確定？且只要申請其帳戶
        交易明細及提出匯款給被告丙○○或支付給出賣人許麗
        珍之轉帳資料或已為交付之證明即可，何又無法舉證以
        實其說？原告此之所陳自不可採，而堪信被告丙○○所
        為其購入系爭不動產之價金全部告貸而來，且原告並未
        支付任何房屋價款之抗辯為真實。此外，原告又陳每月
        另給被告丙○○一萬元縱屬非虛，亦有另間房屋貸款以
        及家庭生活開銷待原告負擔【按原告自陳「此一期間原
        告除負擔房屋貸款、家庭生活費外，並支付次子學費，
        被告則負擔宿舍租金、老大學費」（參見上揭一--(2)）
        】，仍不能證明於被告丙○○購入系爭不動產之後，原
        告有如何程度的分擔貸借款之清償。
    (4)、查不動產價位之抑揚，它參雜著諸如都市計畫之變更、
        鄰近地區之開發、政府相關政策之推出、政府對於相聯
        接之大眾運輸之投入、生活機能是否提升等不確定之因
        素，並不因時間之累積即可當然的讓某不動產之市價上
        漲。本件被告丙○○抗辯稱其諮詢過房仲業結果，系爭
        不動產於其出售（民國98年）時之一般市價仍在400 萬
        元左右，始在利息等壓力下決定將之出售等語。原告雖
        質疑何以購屋三年後房價並無上漲，然未據其提出任何
        證據以明鄰近地區當時之房價為若干？依上之說明，如
        認購屋三年後之房價必應上漲多少？自屬速斷。
    (5)、承上(3)(4)之說明，本件系爭不動產購買時原告並未支付
        任何購屋價款，購入後迄至再賣出之三年期間原告亦未
        分擔任何房屋貸借款之清償，而被告丙○○在房貸等壓
        力下依一般市場行情將之轉售，其對於與原告婚姻關係
        期間取得之不動產所有權之得喪變更，除了積欠人情（
        以母親名義貸借供女兒購屋、姨姪間之無息借貸）以及
        消極的利息損失之外，於價值之計算上，對於被告丙○
        ○之積極財產並無任何的應增加而未增加。易言之，被
        告丙○○之上揭處分不動產行為，於將來其與原告間之
        法定財產制關係消滅時，對原告之夫妻剩餘財產分配之
        請求權主張，當無任何的不利益。是被告丙○○於婚姻
        關係存續中就其婚後財產所為之上揭不動產買賣之有償
        行為，既無損於其與原告間法定財產制關係消滅後，原
        告之剩餘財產分配請求，則原告本諸民法第1020條之 1
        第二項規定【按即「夫或妻於婚姻關係存續中就其婚後
        財產所為之有償行為，於行為時明知有損於法定財產制
        關係消滅後他方之剩餘財產分配請求權者，以受益人受
        益時亦知其情事者為限，他方得聲請法院撤銷之】，請
        求撤銷被告丙○○與另被告乙○○間於民國99年1 月 5
        日就系爭不動產所有權所為之移轉登記行為，為無理由
        ，應予駁回。
    (6)、末按二被告間於民國99年1 月5 日就系爭不動產所成立
        之買賣關係，已據二被告提出上揭書件為證，且被告丙
        ○○買受該不動產之房貸，僅支付被告丙○○母親（
        300 萬元借貸款部分）之利息，此本金300 萬元以及對
        於另被告乙○○無息貸與之100 萬元本金則迄未清償分
        文，而嗣後被告丙○○以400 萬元之價額將該不動產出
        售與另被告乙○○時，有關價金之支付，除先前100 萬
        元貸借款為抵付外，並承擔丙○○對其母許陳素珠之
        300 萬元債務，亦據二被告陳述甚詳。原告僅泛稱「對
        方提出的證物形式上無意見，但關於買賣契約書，我們
        否認它的真正」（參見本院民國99年5 月26日言詞辯論
        筆錄），然無法舉證以資證明二被告間之買賣係本於通
        謀之虛偽意思表示所為，是原告所為確認被告丙○○與
        乙○○於民國98年12月25日就上開不動產所為之買賣行
        為無效以及該二人於民國99年1 月5 日所為上開不動產
        所有權移轉登記行為應予撤銷等請求，於法亦屬無據，
        均不予准許。
四、據上論結：本件原告之訴，為無理由，依民事訴訟法第78條
    ，判決如主文。
中    華    民    國    99    年    6     月    21    日
                        家事法庭法  官  鄭新後
上列正本證明與原本無異。
如對本判決上訴，須於判決送達後20日之不變期間內，向本院提
出上訴狀（應依對造人數提出上訴狀繕本並繳納第二審裁判費）
，上訴於台灣高等法院。
中    華    民    國    99    年    6     月    21    日
                                書記官  許家齡

司法院資訊處製作；財團法人民間司法改革基金會備份。
